【裁判字號】    97,簡上,161
【裁判日期】    971125
【裁判案由】    侵權行為損害賠償
【裁判全文】
臺灣板橋地方法院民事判決             97年度簡上字第161號
上  訴  人  立榛不動產經紀有限公司
法定代理人  乙○○
被上訴人    甲○○
上列當事人間請求侵權行為損害賠償事件，上訴人對於中華民國
97年5 月22日本院板橋簡易庭97年板簡字第1546號第一審判決提
起上訴，經本院於97年11月11日言詞辯論終結，判決如下：
    主  文
上訴駁回。
第二審訴訟費用由上訴人負擔。
    事實及理由
壹、程序方面：
    本件上訴人立榛不動產經紀有限公司（下稱立榛公司）經合
    法通知，未於言詞辯論期日到場，核無民事訴訟法第386 條
    所列各款情形，爰依被上訴人之聲請，由其一造辯論而為判
    決。
貳、實體方面：
一、本件上訴人主張：
  (一)上訴人起訴主張：被上訴人於民國96年11月5 日簽訂專任委
    託銷售契約書（下稱系爭契約），委託原告銷售其所有之臺
    北縣板橋市○○段2283地號土地之應有部分及其上門牌號同
    市○○○路73巷3 號4 樓房屋之所有權全部（下稱系爭房地
    ），委託銷售期間自96年11月5 日起至97年1 月5 日止，委
    託價格為新臺幣（下同）0000000 元，服務報酬為成交價格
    之4%，系爭契約第11條第1 項第1 款並約定：委託期間內，
    委託人自行將房地產標的物出售、出租或經由第三人介紹或
    其他類似之銷售行為者，視為受託人已完成仲介之義務，委
    託人仍應支付受託人以委託銷售總價6%計算之服務報酬。上
    訴人已於97年11月7 日覓得一組買家，出價0000000 元欲購
    買，被上訴人卻透過之前委託之訴外人21世紀仲介公司出售
    系爭房地，顯已違反兩造系爭契約之約定，被上訴人應給付
    按委託銷售總價6%計算之服務報酬462000元（0000000 元×
    6%）。為此本於契約之法律關係提起本訴，請求被上訴人應
    給付上訴人462000元及自起訴狀繕本送達翌日起至清償日止
    按年息5%計算之利息，並陳明願供擔保請准宣告假執行等語
    。
  (二)上訴人上訴主張：系爭契約為有效契約，被上訴人為專業投
    資人，對於法條及契約具有專業且知悉，不得以不知不懂，
    規避法律規範及合約精神，枉顧上訴人之權益等語。
二、被上訴人則以：伊前已與訴外人21世紀仲介公司簽訂一般委
    託銷售契約，至96年12月29日期滿，伊於與上訴人簽系爭契
    約前即已告知上訴人此事，並不知系爭契約為專任委託契約
    。且系爭契約於96年11月5 日簽訂，加上3 日之審閱期間，
    故應於96年11月8 日生效，但系爭房屋於96年11月7 日即經
    由訴外人21世紀仲介出售予第三人，伊與上訴人之契約尚未
    生效，並無違約之情事可言等語置辯。並於原審聲明：駁回
    原告之訴。
三、本件經原審判決駁回上訴人之訴及假執行之聲請。上訴人不
    服原判決，提起上訴，上訴聲明為：(一)原判決廢棄（上訴人
    誤載為駁回原一審之訴）。(二)被上訴人應給付上訴人462000
    元及自起訴狀繕本送達翌日起至清償日止按年息5%計算之利
    息（上訴狀之事實及理由欄雖另記載：被上訴人「對上訴人
    造成侵權之行為，民法第184 條有明文」等語，惟經上訴人
    於本院97年8 月12日準備程序確認除前揭上訴聲明外，並無
    其他請求事項，足認上訴人並無基於侵權行為之法律關係請
    求損害賠償之意）。被上訴人答辯聲明為：上訴駁回。
四、本院之判斷：
  (一)本件上訴人起訴主張被上訴人於96年11月5 日與上訴人簽訂
    系爭契約，委託上訴人出售系爭房地，且上訴人已於97年11
    月7 日覓得一組買家，出價0000000 元欲購買，惟被上訴人
    則透過之前委託之訴外人21世紀仲介公司出售系爭房地等情
    ，有上訴人提出之住商不動產專任委託銷售契約書影本1 份
    （見原審卷第5 頁以下）為證，被上訴人固不爭執上情，惟
    就上訴人付款之請求則以前詞置辯。是本件所應審酌者，乃
    在於1.系爭契約何時生效？2.系爭契約第11條第1 項第1 款
    之「經由第三人介紹」應如何解釋？
  (二)關於系爭契約生效之時間，查兩造於96年11月2 日（週五）
    簽訂系爭契約，因翌日為週末，21世紀仲介公司將帶一組買
    家看屋，被上訴人有告知上訴人此事等情，業經被上訴人自
    承在卷（見原審卷第23頁以下）。又系爭契約就契約審閱權
    之記載為：「委託人（即被上訴人）簽訂本契約前，已確實
    攜回詳閱三天（含）以上並充分瞭解本契約之內容無誤。」
    ，此一規定係為保護消費者於簽約前得審閱全部條款內容以
    確保瞭解契約內容而設，違反此規定之法律效果，依消費者
    保護法第11之1 第2 項規定，僅係定型化契約條款不構成契
    約之內容，並非兩造間之契約不生效力。而觀諸系爭契約之
    委託銷售期間始日之記載原為「96年11月2 日」，嗣塗改為
    「96年11月5 日」，並經上訴人之受僱人謝融陞及被上訴人
    簽名確認，有系爭契約影本1 份可參，足認系爭契約於96年
    11月5 日即生效力。是被上訴人辯稱：應自96年11月8 日生
    效云云，即與事實不符，尚不足採。
  (三)其次，系爭契約第11條第1 項第1 款雖約定：委託期間內，
    委託人自行將房地產標的物出售、出租或經由第三人介紹或
    其他類似之銷售行為者，視為受託人已完成仲介之義務，委
    託人仍應支付受託人以委託銷售總價6%計算之服務報酬，惟
    此之「第三人」應如何解釋，始符合兩造當事人之真意並保
    障雙方當事人之權利？尚待解釋契約以臻明瞭。
  1.按「解釋意思表示應探求當事人之真意，不得拘泥於所用之
    辭句，民法第98條定有明文。又解釋契約固須探求當事人之
    真意，不能拘泥於契約之文字，但契約文字業已表示當事人
    真意者，即不得反捨契約文字，而更為曲解；解釋私人之契
    約，應通觀全文，並斟酌立約當時之情形，以期不失立約人
    之真意；另解釋當事人所立書據之真意，以當時之事實及其
    他一切證據資料為其判斷之標準，不能拘泥字面或截取書據
    中一二語，任意推解致失真意」（最高法院17年上字第1118
    號判例、18年上字第1727號判例、19年上字第28號判例意旨
    可資參照）。又「意思表示不明確，使之明確，屬意思表示
    之解釋；意思表示不完備，使之完備，屬意思表示之補充。
    前者可減少爭議，後者可使意思表示之無效減至最低程度。
    意思表示解釋之客體，為依表示行為所表示於外部之意思，
    而非其內心之意思。當事人為意思表示時，格於表達力之不
    足及差異，恆須加以闡釋，至其內心之意思，既未形之於外
    ，尚無從加以揣摩。故在解釋有對話人之意思表示時，應以
    在對話人得了解之情事為範圍，表意人所為表示行為之言語
    、文字或舉動，如無特別情事，應以交易上應有之意義而為
    解釋，如以與交易慣行不同之意思為解釋時，限於對話人知
    其情事或可得而知，否則仍不能逸出交易慣行的意義。解釋
    意思表示端在探求表意人為意思表示之目的性及法律行為之
    和諧性，解釋契約尤須斟酌交易上之習慣及經濟目的，依誠
    信原則而為之。關於法律行為之解釋方法，應以當事人所欲
    達到之目的、習慣、任意法規及誠信原則為標準，合理解釋
    之，其中應將目的列為最先，習慣次之，任意法規又次之，
    誠信原則始終介於其間以修正或補足之。」（最高法院著有
    88年度台上字第1671號判決可資參照）。
  2.查被上訴人於與上訴人簽訂系爭契約前，已與訴外人21世紀
    仲介簽訂一般委託銷售契約，委託銷售系爭房地，委託期間
    至96年12月29日期滿，此為上訴人所明知，且被上訴人亦曾
    告知上訴人：21世紀仲介會在簽約後之週末帶人屋，兩造簽
    約後之96年11月6 日被上訴人曾致電上訴人之受僱人謝融陞
    稱：「21世紀說還有機會（出售系爭房地）」，上訴人之受
    僱人謝融陞則告訴被上訴人：「這是同業的商業行為，不要
    理會」等情，經上訴人自認在卷（見原審卷第22頁以下）；
    又參酌兩造為配合21世紀仲介公司於96年11月3 日週末帶一
    組買家看屋，於96年11月2 日簽訂系爭契約後，將系爭契約
    委託銷售期間之始日自原來之「96年11月2 日」塗改為「96
    年11月5 日」使系爭契約於96年11月5 日生效，亦如上述，
    足見上訴人於明知被上訴人已另委託第三人即21世紀仲介公
    司銷售系爭房地，且21世紀仲介公司亦積極履行委託事項之
    情形下，仍與被上訴人簽訂系爭契約，接受被上訴人之委託
    銷售系爭房地，且係簽定上訴人所提供之「專任委託銷售契
    約書」，即禁止委託人有系爭契約第11條第1 項第1 款所定
    之「自行將房地產標的物出售、出租或經由第三人介紹或其
    他類似之銷售行為」，否則仍視為受託人已完成仲介之義務
    ，委託人仍應給付報酬，則系爭契約第11條第1 項第1 款約
    定之「第三人」自應限縮解釋為不包括上訴人已明知被上訴
    人所另行委託之第三人即21世紀仲介公司，始為事理之平，
    並符合誠信原則，否則，不啻令上訴人不需有任何之積極銷
    售行為，一旦21世紀仲介公司受託出售系爭房地，上訴人即
    可向被上訴人請求按委託銷售總價6%計算之服務報酬，而有
    坐收漁翁之利之可能；且被上訴人於21世紀仲介公司出售系
    爭房地時給付21世紀仲介公司一次服務報酬，同時，又構成
    對上訴人違約，需再給付上訴人按委託銷售總價6%計算之服
    務報酬，亦有令被上訴人給付2 次服務報酬之風險。準此，
    系爭房地若係由第三人即21世紀仲介公司覓得之買主買受，
    應不認為被上訴人違反系爭契約第11條第1 項第1 款之約定
    而有給付按委託銷售總價6%計算之服務報酬之義務。而系爭
    房地係由第三人即21世紀仲介公司覓得之買主買受，復為兩
    造所不爭執，揆諸前揭說明，上訴人即無請求被上訴人給付
    按委託銷售總價6%計算之服務報酬之理。是上訴人請求被上
    訴人給付前揭金額，尚屬無據。
  (四)至上訴人請求傳喚證人詹適隆及謝隆陞，以證明上訴人已於
    97年11月7 日覓得一組買家，出價0000000 元欲購買之事實
    ，惟此項待證事實為被上訴人所不爭執，自無傳喚證人之必
    要，附此敘明。
五、綜上所述，系爭契約於96年11月5 日生效，且系爭契約第11
    條第1 項第1 款約定之「第三人」應限縮解釋為不包括上訴
    人已明知被上訴人所另行委託之第三人即21世紀仲介公司，
    而系爭房地係由第三人即21世紀仲介公司覓得之買主買受，
    上訴人即無請求被上訴人給付按委託銷售總價6%計算之服務
    報酬之理。從而，上訴人主張基於契約之法律關係，請求被
    上訴人給付462000元及自起訴狀繕本送達翌日起至清償日止
    按年息5%計算之利息，即無理由。原審判決上訴人之訴及假
    執行之聲請均駁回，於法並無不合。上訴意旨指摘原判決不
    當，求予廢棄改判，為無理由，應駁回其上訴。
六、本件事證已明，兩造其餘攻擊、防禦方法及未經援用之證據
    ，經本院斟酌後，認為均不足以影響本判決之結果，自無一
    一詳予論駁之必要，併此敘明。
七、據上論結，本件上訴為無理由，依民事訴訟法第436 條之1
    第3 項、第449 條第1 項、第78條，判決如主文。
中    華    民    國    97    年    11    月    25    日
                  民事第二庭    審判長法  官  蕭胤瑮
                                      法  官  陳財旺
                                      法  官  張筱琪
以上正本證明與原本無異
本件不得上訴
中    華    民    國    97    年    11    月    25    日
                                      書記官  楊璧華


司法院資訊處製作；財團法人民間司法改革基金會備份。
